智慧財產及商業法院民事判決  
110年度民著訴字第73號
原      告    首映創意股份有限公司

法定代理人    周詠珵          
訴訟代理人    鄒易池律師   
被      告    原金國際有限公司


兼法定代理人  洪思錡          
被      告    王世偉          
共      同
訴訟代理人    周逸濱律師  
              魯忠翰律師  
              黃詩婷律師                            
上列當事人間請求侵害著作權有關財產權爭議等事件，本院於民
國110年10月26日言詞辯論終結，判決如下：
    主      文
原告之訴及假執行之聲請均駁回。
訴訟費用由原告負擔。     
　　事實及理由
一、原告主張：
　㈠原告於民國94年至101年間，透過其製作團隊，創作出具有原
    創性之動畫影集MuMuHug（姆姆抱抱）（下稱MuMuHug動畫）
    ，共計104集（有1至8季），故事主角均為「MuMu（姆姆）
    」(如附圖一右圖所示)，原告自為MuMuHug動畫及該動畫角
    色MuMu之著作人，且享有著作財產權。又被告王世偉為MuMu
    Hug動畫製作團隊之一員，自有合理機會接觸或見聞MuMuHug
    動畫，在其離職後，即於97年9月2日以其配偶即被告洪思錡
    之名義，設立被告原金國際有限公司（下稱原金公司），並
    擔任實際負責人，嗣參與影集監製，製作Hello Manui（海
    精靈馬努依）影集（下稱系爭Manui動畫），詎其等未經原
    告同意或授權，逕自將MuMuHug動畫角色MuMu之美術著作，
    改作為系爭Manui動畫角色Manui海精靈馬努依（下稱系爭Ma
    nui角色，如附圖二右圖所示），此兩角色從質、量之角度
    觀察，確實均有構成實質近似之情況，自已侵害原告就MuMu
    角色美術著作之改作權。又被告王世偉乃係MuMuHug動畫、M
    uMu角色著作之原始創作團隊之一員，其明知該著作之著作
    人為原告，卻仍將MuMu角色擅自改作為系爭Manui角色，顯
    見被告王世偉具有侵害原告著作財產權之故意，而被告洪思
    錡則為被告王世偉之配偶，縱認其不具有侵害原告著作財產
    權之故意，當亦具有過失，均應負損害賠償責任；而被告王
    世偉、洪思錡係以被告原金公司之名義公開發表其等擅自改
    作之系爭Manui角色，當屬係因執行被告原金公司業務，而
    使他人受有損害，是被告原金公司自應與被告王世偉、洪思
    錡連帶負損害賠償責任。再原告實際上實難以舉證證明受有
    多少損害，或被告等因上開侵權行為究竟獲有多少利益，則
    原告請求酌定損害賠償額為200萬元應屬適當；另被告等既
    有侵害原告之著作財產權，原告自得請求排除、防止侵害，
    並請求被告等刊登判決書全部內容。
　㈡為此，爰依著作權法第84條、第88條第1項、第3項後段、第8
    8條之1、第89條、民法第28條、第184條第1項前段、第185
    條及公司法第23條第2項之規定提起本件訴訟，並聲明：
　⒈被告等不得製作、編輯、授權、出版、印製、發行、運輸、
    販售、散佈系爭Manui動畫或其他任何相似或近似於MuMuHug
    動畫、影集、書籍、漫畫、雜誌、月刊、海報、月曆或其他
    相關之各式出版品。
　⒉被告等就系爭Manui動畫或其他任何相似或近似於MuMuHug動
    畫、影集、書籍、漫畫、雜誌、月刊、海報、月曆或其他相
    關之各式出版品，不得為讓與或將其所有權移轉占有予任何
    其他第三人或公司之行為。
　⒊被告等不得陳列或散佈系爭Manui動畫或其他任何相似或近似
    於MuMuHug動畫之具有促銷宣傳、推介商品功能之文書、網
    頁或其他類似物件，亦不得於網路、報章雜誌或其他任何傳
    播媒體為廣告、引述之行為。
　⒋被告等不得以發行系爭Manui動畫或其他任何相似或近似於Mu
    MuHug動畫、影集、書籍、漫畫、雜誌、月刊、海報、月曆
    或其他相關之各式出版品為名，從事任何周邊商品之製造、
    販賣、授權、陳列等行為。
　⒌被告等應連帶給付原告200萬元，及起訴狀繕本送達翌日起至
    清償日止，按週年利率百分之5計算之利息。
　⒍被告等應將所有系爭Manui動畫或其他任何相似或近似於MuMu
    Hug動畫、影集、書籍、漫畫、雜誌、月刊、海報、月曆或
    其他相關之各式出版品銷燬。
　⒎被告等應連帶負擔費用將本件事實審民事判決書全部內容（
    包括案號、當事人、主文、事實欄），以不小於20號之字體
    （包含中文繁體、簡體及英文），登載於蘋果日報、工商時
    報及經濟日報各1日，並於中國大陸地區之微博、微信公眾
    號、百度等線上平台、歐美地區之animation magazine網站
    與實體雜誌及被告原金公司之官方網站及臉書粉絲專頁上登
    載，登載期間均不得少於30日。
　⒏如受有利判決，原告願供擔保，請准宣告假執行。
二、被告則以：原告應先舉證證明其係如何自被告王世偉或其他
    實際創作人取得MuMuHug動畫、MuMu角色之著作權，否則即
    無從主張其著作財產權受侵害。又被告洪思錡鑑於年幼子女
    開始學習算術，坊間並無適當教材，遂決定開發系爭Manui
    動畫，並由被告王世偉擔任監製，是系爭Manui角色為原創
    發想，主要美術圖像外觀係擷取自蠑螈之真實外觀，並非改
    作自MuMu角色，且比對兩角色之外觀，客觀表達存在諸多差
    異，兩者並無實質近似之情事，自不構成美術著作之著作財
    產權侵害等語資為抗辯。並聲明：㈠原告之訴及假執行聲請
    均駁回。㈡如受不利之判決，願供擔保請准宣告免為假執行
    。
三、兩造不爭執事項（本院卷第411至412頁）
　㈠原告於93年10月8日設立，被告王世偉時任公司負責人。
　㈡被告王世偉前於91年2月2日與原告簽立如甲證5所示之員工聘
    僱暨保密契約書。
　㈢原告於93至97年期間，製作MuMuHug動畫第一季至第四季，共
    計52集，並於97年12月首播，被告王世偉當時為MuMuHug動
    畫製作團隊之一員。
  ㈣被告原金公司於97年9月2日設立，由被告洪思錡擔任原金公
    司負責人。
  ㈤系爭Manui動畫及系爭Manui角色，由被告王世偉擔任監製，
    於108年完成開發，並於109年首播。
四、得心證之理由
　　原告主張其為MuMu角色美術著作之著作權人，被告王世偉、
    洪思錡未經其同意及授權，即將MuMu角色改作為系爭Manui
    角色，且兩者實質近似，已共同侵害原告之著作財產權，應
    連帶負損害賠償責任，而被告原金公司因其公司負責人執行
    業務致原告受有損害，亦應與被告王世偉、洪思錡連帶負損
    害賠償責任，原告並得請求排除、防止侵害，則為被告等所
    否認，並以前詞置辯。是本件經整理並協議簡化爭點後（本
    院卷第412頁），所應審究者為：㈠原告是否為MuMuHug動畫
    及該動畫角色MuMu之著作權人？㈡MuMu角色與系爭Manui角色
    之圖案（美術著作）是否構成實質近似？㈢被告等有無侵害
    原告MuMu角色之美術著作財產權？原告依著作權法第88條第
    1項、民法第184條第1項前段、第28條、第185條、公司法第
    23條第2項之規定，請求被告等負連帶負損害賠償責任，有
    無理由？若有，其損害賠償金額應如何計算？以若干為適當
    ？㈣原告依著作權法第84條、第88條之1之規定，請求排除及
    防止侵害，有無理由？㈤原告依著作權法第89條規定請求被
    告等應連帶負擔費用刊登判決書內容，有無理由？茲分述如
    下：
　㈠原告為MuMuHug動畫及該動畫角色MuMu之著作權人：
　⒈按著作人於著作完成時享有著作權。但本法另有規定者，從
    其規定，著作權法第10條定有明文。次按受雇人於職務上完
    成之著作，以該受雇人為著作人。但契約約定以雇用人為著
    作人者，從其約定。依前項規定，以受雇人為著作人者，其
    著作財產權歸雇用人享有。但契約約定其著作財產權歸受雇
    人享有者，從其約定，著作權法第11條亦有明定。是依上開
    規定，法人之職員或其他受雇人於職務上完成之著作，原則
    上係以受雇人為著作人，僅在契約另有約定以雇用人為著作
    人時，始例外以雇用人為著作人。再按在著作之原件或其已
    發行之重製物上，或將著作公開發表時，以通常之方法表示
    著作人之本名或眾所周知之別名者，推定為該著作之著作人
    ，著作權法第13條第1項定有明文。
　⒉查被告王世偉曾在原告公司任職，擔任原告公司之負責人，
    並簽署員工聘僱暨保密契約書，而MuMuHug動畫、該動畫角
    色MuMu均為被告王世偉在原告公司任職期間所開發，並本於
    職務上完成之創作等情，為被告等所不爭執（本院卷第188
    至190頁），而被告王世偉及創作MuMuHug動畫之相關員工所
    簽署之員工聘僱暨保密契約書第11條約定：「（一）甲方（
    即員工）於『聘僱期間』所完成之任何著作或其他智慧財產權
    項目，包括但不限於營業秘密、商標專利、著作權等，無論
    其有無向官方辦理登記，其權利歸屬均依下列情事定之：⒈
    甲方基於職務上所完成之技術、新型、新式樣、設計、著作
    或其他智慧財產權項目，皆以乙方（即原告）為專利權人、
    著作人或其他智慧財產權人。甲方就其職務上所完成之一切
    著作，其著作人格權亦為乙方所享有……」（本院卷第60至64
    頁、第434至450頁），可知原告及包含被告王世偉在內之受
    雇人已明文約定在僱傭期間內，受雇人於職務上完成之著作
    ，係以雇用人為著作人及著作財產權人。則揆諸前揭規定，
    被告王世偉及其他之受雇人所創作之MuMuHug動畫、該動畫
    角色MuMu均係以雇用人即原告為著作人，並享有著作財產權
    甚明。再者，MuMuHug動畫畫面已顯示「首映創意」之文字
    （本院卷第314頁），依著作權法第13條第1項規定，已得推
    定原告為MuMuHug動畫、該動畫角色MuMu之著作人，被告等
    復未提出原告非該著作之著作人之反證，益證原告確為MuMu
    Hug動畫、該動畫角色MuMu之著作人，並享有著作權。
　㈡MuMu角色與系爭Manui角色之圖案（美術著作）並未構成實質
    近似：
　⒈按著作權法所稱著作，係指屬於文學、科學、藝術或其他學
    術範圍之創作；而美術著作係屬著作權法所稱之著作，著作
    權法第3條第1項第1款、第5條第1項第4款分別定有明文。次
    按著作權法所保護之著作，係指著作人所創作之精神上作品
    ，而所謂精神上作品，除須為思想或感情上之表現，且有一
    定表現形式等要件外，尚須具有原創性；而所謂「原創性」
    ，廣義解釋包括「原始性」及「創作性」，「原始性」係指
    著作人原始獨立完成之創作，而非抄襲或剽竊而來，以表達
    著作人內心之思想或感情，而「創作性」，並不必達於前無
    古人之地步，僅依社會通念，該著作與前已存在之作品有可
    資區別之變化，足以表現著作人之個性或獨特性之程度為已
    足。另按著作權法第3條第1項第11款所謂「改作」係指將原
    著作另為創作，其具體表現可為同質內容之異種變相呈現，
    或依原著作內容增添新之因素。而所謂獨立著作，乃指著作
    人為創作時，係獨立完成而未抄襲他人先行之著作而言。著
    作人為創作時，從無至有，完全未接觸他人著作，獨立創作
    完成具原創性之著作，固屬獨立著作；惟著作人創作時，雖
    曾參考他人著作，然其創作後之著作與原著作在客觀上已可
    區別，非僅細微差別，且具原創性者，亦屬獨立著作。於後
    者，倘係將他人著作改作而為衍生著作，固有可能涉及改作
    權之侵害，但若該獨立著作已具有非原著內容之精神及表達
    ，且與原著作無相同或實質相似之處，則該著作即與改作無
    涉，而為單純之獨立著作，要無改作權之侵害可言（最高法
    院106年度台上字第1635號判決要旨參照）。又所謂實質相
    似不僅指量之相似，亦兼指質之相似；在判斷圖形、攝影、
    美術、視聽等具有藝術性或美感性之著作是否抄襲時，如使
    用與文字著作相同之分析解構方法為細節比對，往往有其困
    難度或可能失其公平，因此在為質之考量時，尤應特加注意
    著作間之「整體觀念與感覺」。
　⒉查原告主張MuMu角色發想為白鯨之額頭、嘴型及皮膚材質、
    企鵝圓滾滾之肚子、大象圓柱型之腿及腳、嬰兒純真圓亮之
    眼睛與圓潤飽滿之手及體態，為鯨魚、海豚之綜合體，生活
    在海洋小島上不會游泳之海洋系生物，有著光滑的藍色皮膚
    及大大的眼睛（本院卷第38、228、230頁，如附圖一所示）
    ，而被告等則辯稱系爭Manui角色發想為水生動物蠑螈之真
    實外觀，大量擷取蠑螈之生物特徵，以頭側邊三對鰓、瞳孔
    為主之眼睛、身體上的鰭、四隻手指、腳指及尾巴為創作特
    徵（本院卷第202、204頁，如附圖二所示），可知兩角色之
    發想來源不同，MuMu角色之原型較類似於鯨魚、海豚，系爭
    Manui角色之原型則為蠑螈。再由兩角色之設計外觀相較（
    如附圖三所示），亦可知MuMu角色給予一般理性閱聽大眾之
    寓目印象係以藍色皮膚、前額寬且隆起、圓潤飽滿之頭部、
    向下垂放之鈴鐺型耳朵、略微下垂且眼白較為明顯之眼睛、
    類似W型之嘴巴、上手臂瘦小及下手臂粗大、手掌則係4根手
    指等長朝同一方向延伸、手長腳短、無尾巴及鰭之身體外觀
    為特色；而系爭Manui角色給予一般理性閱聽大眾之寓目印
    象係以白色為主、紫色為輔之皮膚、前額窄、較為扁平之頭
    部、水平向外延伸且越往下越小之三根耳朵、較呈圓形、眼
    白較少且無下垂之眼睛、類似半圓弧型之嘴巴、上下手臂粗
    細平均、手掌則係3根手指等長朝同一方向延伸、另1根手指
    較短且位置較低（類似人類手掌形狀，差別僅在手指數量不
    同）、手腳長度相似、雙腳兩側有鰭之身體外觀為特色，足
    見兩角色不論係皮膚顏色、五官、四肢、大小安排、形狀及
    比例給予人整體觀念與感覺均存有明顯差異，實難認兩者有
    何實質近似之處。
　⒊再者，被告王世偉雖為MuMuHug動畫及該動畫角色MuMu之創作
    團隊之一員而有接觸該等著作之情事，然其既為創作團隊之
    一員，該等動物擬人化之思想與表達方式既已存在其觀念中
    ，縱其後續開發、創作之系爭Manui角色曾參考MuMu角色，
    惟其創作後之系爭Manui角色與原著作即MuMu角色在客觀上
    已可區別，非僅細微差別，均已如前述，並具原創性，自屬
    一獨立著作，尚難認系爭Manui角色係抄襲、改作MuMu角色
    而來，自無侵害原告就MuMu角色美術著作之著作財產權可言
    。
五、綜上所述，原告雖為MuMuHug動畫及該動畫角色MuMu之著作
    權人，然MuMu角色與系爭Manui角色並無實質近似之處，系
    爭Manui角色並非改作MuMu角色而來，而係一獨立著作，自
    無侵害原告就MuMu角色美術著作之著作財產權之情事。從而
    ，原告依著作權法第84條、第88條第1項、第3項後段、第88
    條之1、第89條、民法第28條、第184條第1項前段、第185條
    及公司法第23條第2項之規定提起本件訴訟，並請求判決如
    訴之聲明所示，均為無理由，應予駁回。又原告之訴既經駁
    回，其假執行之聲請即失其依據，應併予駁回。
六、本件事證已臻明確，兩造其餘攻擊防禦方法及所提證據，經
    本院斟酌後，核與判決結果不生影響，爰不另逐一論述，附
    此敘明。
訴訟費用負擔之依據：智慧財產案件審理法第1條，民事訴訟法
第78條。　　　　　　　　
中　　華　　民　　國　　110 　年　　11　　月　　23　　日
                          智慧財產第三庭
                                  法  官　林怡伸
以上正本係照原本作成。
如對本判決上訴，須於判決送達後20日之不變期間內，向本院提
出上訴狀。如委任律師提起上訴者，應一併繳納上訴審裁判費。
中　　華　　民　　國　　110 　年　　11　　月　　25　　日
                                  書記官　鄭楚君
附圖一    
　　　　　　　　　　　　　　　　　
附圖二    

附圖三